【裁判字號】    98,易,3171
【裁判日期】    981111
【裁判案由】    詐欺
【裁判全文】
臺灣臺中地方法院刑事判決              98年度易字第3171號
公  訴  人  臺灣臺中地方法院檢察署檢察官
被      告  甲○○
上列被告因詐欺案件，經檢察官提起公訴（98年度偵字第15687
號），本院判決如下：
    主  文
甲○○幫助意圖為自己不法之所有，以詐術使人將本人之物交付
，處有期徒刑伍月，如易科罰金，以新臺幣壹仟元折算壹日。
    犯罪事實
一、甲○○雖得預見貿然將自己所開立之金融帳戶存摺、金融卡
    及密碼，交付予其他不熟悉人任意使用，可能因此供人利用
    為犯罪所用，且對坊間每每發生有人遭詐騙將款項匯入人頭
    帳戶後遭提領一空，致追索不能一事明知，並對所提供之帳
    戶可能因而幫助他人從事詐欺不法犯罪有預見，仍於不違背
    其本意情形下，基於幫助不詳姓名、年籍之成年人詐欺取財
    之未必故意，於民國98年3 月4 日至98年3 月10日前不詳時
    間，在不詳地點，將其於95年7 月10日申請，並於98年3 月
    4 日辦理印鑑掛失變更及補發金融卡暨變更密碼之大眾銀行
    臺中分行帳戶000000000000號帳戶（下簡稱系爭帳戶）之存
    摺、金融卡及密碼，提供予有意犯罪之不詳成年人士使用。
    嗣不詳人士組成之詐騙集團成員即基於意圖為自己不法之所
    有，於98年3 月11日起，分別以如下所示之方式，詐騙丙○○及乙○○等人：
  (一)某真實姓名年籍不詳，自稱奇摩拍賣網站工作人員之成年女
    子，於98年3 月11日晚上8 時15分許，撥打電話予丙○○，
    佯稱網路購物付款方式有誤，欲丙○○至自動櫃員機確認更
    正等語，致丙○○陷於錯誤，即依其指示，於當晚8 時30分
    許，在彰化縣二林鎮臺中商銀二林分行自動櫃員機匯款新臺
    幣（下同）29,989元至系爭帳戶，旋即遭提領一空而詐騙得
    手。
  (二)某真實姓名年籍不詳，自稱奇摩拍賣網站賣家之人，於98年
    3 月11日晚上9 時30分許，撥打電話予乙○○，佯稱網路購
    物程序發生錯誤，要求乙○○至自動櫃員機操作取消分期付
    款，乙○○因確曾於該網站購物，不疑有他而陷於錯誤，即
    於當天晚上10時26分許，依其指示於臺南市○○區○○路 1
    段430 號郵局自動櫃員機，匯款9,720 元至系爭帳戶，旋即
    遭提領一空而詐騙得手。
二、案經彰化縣警察局芳苑分局報告臺灣臺中地方法院檢察署檢
    察官偵查起訴。
    理  由
壹、證據能力部分：
    按被告以外之人於審判外之言詞或書面陳述，除法律有規定
    者外，不得作為證據；又被告以外之人於審判外之陳述，雖
    不符前四條之規定，而經當事人於審判程序同意作為證據，
    法院審酌該言詞陳述或書面陳述作成時之情況，認為適當者
    ，亦得為證據。當事人、代理人或辯護人於法院調查證據時
    ，知有第159 條第1 項不得為證據之情形，而未於言詞辯論
    終結前聲明異議者，視為有前項之同意。刑事訴訟法第159
    條第1 項、第159 條之5 分別定有明文。經查，本判決下列
    所引用之各該被告甲○○以外之人於審判外之陳述（包含書
    面陳述），除公務員職務上製作之紀錄文書，並無顯不可信
    之情況，依刑事訴訟法第159 條之4 第1 款規定，有證據能
    力外，其餘屬傳聞證據部分，檢察官、被告於本院準備程序
    中均表示沒有意見，且迄於言詞辯論終結前亦未聲明異議。
    本院審酌上開證據資料製作時之情況，尚無違法不當及證明
    力明顯過低之瑕疵，亦認為以之作為證據應屬適當，故揆諸
    前開規定，爰依刑事訴訟法第159 條之5 規定，認前揭證據
    資料均有證據能力。
貳、認定事實部分：
一、訊據被告固坦承系爭帳戶係由伊開戶使用，並曾有證人即被
    害人丙○○、乙○○於前揭時間分別轉帳上開款項至系爭帳
    戶等情不諱，惟矢口否認有何幫助詐欺取財之犯行，辯稱：
    系爭帳戶係因伊之前工作需要始申請、設立，因久未使用致
    不知已遺失，伊係將提款卡密碼黏貼在金融卡上，伊於98年
    3 月10日即前往馬祖云云。
二、經查：
  (一)系爭帳戶係由被告所申請開設乙節，為被告所自承，並有大
    眾銀行臺中分行98年3 月27日（98）臺中發字第44號函附大
    眾銀行開戶申請書、確認書、新式國民身份證領補換資料查
    詢結果1 份在卷可稽（見芳警分偵字第0980011036號警卷第
    16頁至第19頁、第21頁），此情應堪認定。又證人丙○○、
    乙○○確有在前揭時間，遭不詳之成年人以前開網路購物付
    款設定錯誤之詐騙方式行騙，因此陷於錯誤，分別於上開時
    間，各匯款29,989元及9,720 元，至被告系爭帳戶等情，除
    據證人丙○○、乙○○分別於警詢時證述遭詐騙時間、方式
    ，及匯款時、地及金額等情綦詳（詳見芳警分偵字第098001
    1036號警卷第5 至6 頁，南市警三刑偵字第984 號警卷第 1
    頁至第2 頁），並有彰化縣警察局芳苑分局二林分駐所陳報
    單、報案三聯單、受理各類案件紀錄表、受理詐騙帳戶通報
    警示簡便格式表、內政部警政署反詐騙案件紀錄表、證人丙○○竹塘鄉農會存款存摺封面影本、交易往來明細影本各 1
    紙（以上為證人丙○○部分，詳見芳警分偵字第0980011036
    號警卷第8 頁至第12頁，第14頁、第15頁），及內政部警政
    署反詐騙諮詢專線紀錄表、郵政自動櫃員機交易明細表、臺
    南市警察局第三分局安順派出所受理詐騙帳戶通報警示簡便
    格式表、臺南市警察局第三分局安順派出所受理各類案件紀
    錄表各1 紙（以上為證人李安琪部分，詳見南市警三刑偵字
    第984 號警卷第4 頁至第6 頁、第8 頁），及系爭帳戶之交
    易往來明細1 份（見芳警分偵字第0980011036號警卷第22頁
    至第24頁）存卷可參，上開事實應堪認定。
  (二)被告雖辯稱前揭系爭帳戶之金融卡及存摺均一併遺失，且伊
    不知金融卡密碼，係將金融卡密碼寫在金融卡上，伊於98年
    3 月10日即前往馬祖云云。惟查：
    (1)存摺、印章、金融卡及密碼，乃現今一般人日常生活不可
      或缺並供自己使用之重要理財工具，一旦遺失，除將造成
      個人財物之損失外，甚且可能淪為他人犯罪之用，不但損
      及自己個人信用，更有因此背負刑責之可能。是以，一般
      人皆知曉應將上開物品妥為保管、分開存放，以避免失竊
      或遭人利用之風險。被告自承為高中職畢業，且曾擔任過
      消防水電、長庚大學警衛、電子公司、三商美福及客服人
      員，目前復擔任軍職，顯係具備相當智識之成年人，然於
      偵查、審理時均辯稱：伊將前揭系爭帳戶之存摺及金融卡
      均放在一起，且係將密碼寫在金融卡上云云，顯已違於常
      情。
    (2)被告雖辯稱：系爭帳戶係前任職長庚大學時，為供薪資轉
      帳所使用，後來因換工作，系爭帳戶即未使用，且因長期
      未使用，故未發現遺失云云（詳見98年度偵字第15687 號
      卷第10頁）。然被告於98年3 月10日前往馬祖前之98年 3
      月4 日，曾委請原開戶長庚分行辦理印鑑掛失變更並於當
      日啟用，且於同日在臺中分行辦理掛失金融卡補發並完成
      金融卡密碼變更啟用等情，有大眾銀行臺中分行98年7 月
      14日（98）臺中發字第99號函附資料及該行98年3 月24日
      （98）臺中發字第42號函覆98年4 月3 日申請變更印鑑時
      所留存之被告中華民國國民身分證、中華民國交通部製發
      汽車駕駛執照各1 紙存卷可憑（見98年度核交字第1133號
      卷第3 頁，芳警分偵字第0980011036號警卷第20頁），蓋
      倘如被告所辯，已久未使用系爭帳戶，且無使用系爭帳戶
      之需求，焉有於前揭時間辦理印鑑掛失變更及補發金融卡
      手續之必要；且又如此巧合於辦理上開變更、補發手續後
      不久，該系爭帳戶即遭行使詐騙人士持以使用。從而，被
      告此部分辯稱不知系爭帳戶存摺、提款卡現況云云，顯屬
      卸責之詞，不足採信。
    (3)被告另辯稱伊於98年3 月10日即已離開臺灣，前往馬祖應
      徵軍職云云，然本院並未認定被告係於98年3 月10日始將
      系爭帳戶之存摺、金融卡交予他人使用，是被告於98 年3
      月10日究身於何地，實與本案被告是否涉及前開犯行無涉
      。
    (4)再帳戶存摺、印鑑章、提款卡遺失者，若原持用人至金融
      機構辦理掛失止付，詐欺集團將無法提領詐得款項，且詐
      欺集團若未得原帳戶持用人同意而加以使用，則所詐得金
      額亦有可能遭原帳戶持用人提領一空。而詐騙所得之金額
      動輒上萬元，詐欺集團衡情當無罔顧業已花費大量人力、
      物力、時間詐得被害人信任後，命被害人匯款至一隨時可
      能因掛失止付而不能提領款項之帳戶內之理。因此，本案
      被告之系爭帳戶之存摺及金融卡，若係遺失而落入詐欺集
      團成員之手，詐欺集團為避免上述風險，當不致於使用該
      帳戶行騙。是本件被告係任意將上開帳戶資料交予他人使
      用之事實，堪以認定。而金融存摺攸關個人財產權益之保
      障，其專有性甚高，除非本人或與本人親密關係者，難認
      有何理由可自由流通使用該存摺，一般人均有妥為保管及
      防止他人任意使用之認識，縱特殊情況偶需交付他人使用
      ，亦必深入瞭解用途及合理性，始予提供，而該等專有物
      品如落入不明人士手中，又未加以闡明正常用途，極易被
      利用為與財產有關之犯罪工具，此為吾人依一般生活認知
      所易於體察之常識。且近年來，以各類不實電話內容而詐
      欺取財之犯罪類型層出不窮，該等犯罪，多數均係利用他
      人帳戶作為詐欺所得財物之出入帳戶，業經媒體廣為披載
      ，是依一般人通常之知識、智能及經驗，均已詳知向陌生
      人購買、承租或其他方法取得帳戶者，多係欲藉該帳戶取
      得不法犯罪所得，且隱匿帳戶內資金之實際取得人之身分
      ，以逃避追查。則被告既係成年、有智識且有相當社會經
      驗之人，對此亦應知之甚詳，自難諉稱不知。是以，雖卷
      內事證並無積極證據證明被告知悉該詐欺犯罪集團將如何
      犯罪，而無法於本件認定被告有共同詐欺之犯罪認識，然
      被告提供其所有系爭帳戶之存摺及金融卡（含密碼）予姓
      名年籍不詳之詐欺集團成員使用，對於其帳戶將可能被用
      作詐欺取財等非法用途上，應有所預見，且主觀上有容任
      該詐騙集團成員將上開存款帳戶作為詐欺取財之匯款指定
      帳戶使用，亦並不違背其本意之不確定故意甚明。
    (5)綜上所述，被告前開辯解，均係屬事後卸責之詞，不足採
      信。本案事證明確，被告犯行已堪認定，應予依法論科。
、論罪科刑部分：
    按刑法上之幫助犯，係對於犯罪與正犯有共同之認識，而以
    幫助之意思，對於正犯資以助力，而未參與實施犯罪之行為
    者而言（最高法院75年度臺上字第1509號、84年度臺上字第
    5998號、第6475號、88年度臺上字第1270號判決亦同此意旨
    ）。是以如未參與實施犯罪構成要件之行為，且係出於幫助
    之意思提供助力，即屬幫助犯，而非共同正犯。本件被告基
    於幫助之犯意，提供上述系爭帳戶資料予犯罪人士，以上揭
    詐騙手法施行詐術，致被害人丙○○、乙○○匯款至被告所
    提供之上開帳戶，然無證據證明被告有參與詐欺犯行之構成
    要件行為。核被告所為，應係犯刑法第30條第1 項、第 339
    條第1 項之幫助詐欺取財罪。被告以幫助之意思，為詐欺罪
    構成要件以外之行為，幫助他人犯上開詐欺之罪，爰依刑法
    第30條第2 項之規定，按正犯之刑減輕之。被告以一個交付
    上開存摺、金融卡及密碼之幫助行為，同時觸犯2 個詐欺取
    財既遂罪，為想像競合犯，應依刑法第55條規定，從一重幫
    助詐欺取財既遂罪處斷。起訴書犯罪事實欄雖未記載幫助詐
    欺乙○○部分之犯行，然此部分犯行經本院調閱臺灣臺中地
    方法院檢察署98年度偵字第16112 號卷宗後，認與本院前揭
    有罪判決事實具有裁判上一罪之想像競合犯關係，為起訴書
    效力所及，本院自應一併審理。至本院雖另調閱臺灣臺中地
    方法院檢察署98年度偵字第20941 號卷，依該卷證資料被告
    另有臺北富邦商業銀行股份有限公司建國分行000000000000
    號帳戶，且有被害人黃冠豪於98年3 月11日遭詐騙後匯款至
    前揭款項等情，且被告亦陳稱伊前開臺北富邦商業銀行帳戶
    事後亦發現已遺失云云。然查，被告自始否認犯行，均辯稱
    伊之上開系爭帳戶及前開臺北富邦商業銀行帳戶均係遭遺失
    云云，縱該臺北富邦商業銀行帳戶遭使用詐騙之時間，與本
    案前開證人丙○○、乙○○遭詐騙時間相近，然並無積極事
    證足資證明被告係於同一時間、地點，將系爭帳戶及此臺北
    富邦商業銀行帳戶同時交予姓名年籍不詳之詐欺集團使用，
    就此部分，本院難認有何與起訴部分有裁判上一罪之關係，
    自無從併予審理，併此敘明。爰審酌被告提供金融帳戶資料
    供詐欺集團詐騙使用，助長詐騙財產犯罪之風氣，造成無辜
    民眾受騙而受有金錢重大損失，實為當今社會層出不窮之詐
    財事件所以發生之根源，導致社會互信受損，擾亂金融交易
    往來秩序，影響層面廣泛，且亦因被告提供個人帳戶，致使
    執法人員難以追查該詐騙犯罪人之真實身分，兼衡被害人人
    數及因此所受之損害程度、被告雖業已與其中之被害人丙○○和解，此有和解書1 紙在卷可稽，且於本院審理時，屢屢
    表達欲與被害人等和解，然被告竟於前往應徵職業軍職前為
    前揭犯行，且雖被告本有為己辯解之權利，然此並非賦予被
    告有臨訟捏造謊言之權利，而被告犯後於偵查、審理時，仍
    捏造前言，實難認被告就其前揭犯行，有何悔改之意等一切
    情狀，核情量處如主文所示之刑，並諭知易科罰金之折算標
    準。至被告已將上揭系爭帳戶之存摺、金融卡及密碼等物品
    ，交予不詳之犯罪成員，不僅未經扣案，且該帳戶已列為警
    示帳戶，實無沒收實益，爰不為沒收之諭知，附此敘明。
據上論斷，應依刑事訴訟法第299 條第1 項前段，刑法第30條第
1 項前段、第2 項、第339 條第1 項、第55條、第41條第1 項前
段，刑法施行法第1 條之1 第1 項、第2 項前段，判決如主文。
本案經檢察官胡宗鳴到庭執行職務。
中    華    民    國    98    年    11    月    11    日
            刑事第十庭  審判長法  官  施慶鴻
                              法  官  周莉菁
                              法  官  簡婉倫
以上正本證明與原本無異。
如不服本判決應於收受送達後10日內向本院提出上訴書狀，並應
敘述具體理由；其未敘述上訴理由者，應於上訴期間屆滿後20日
內向本院補提理由書（均須按他造當事人之人數附繕本）「切勿
逕送上級法院」。
                              書記官  劉易柔
中    華    民    國    98    年    11    月    11    日
附錄本案論罪科刑法條全文：
中華民國刑法第339條
意圖為自己或第3人不法之所有，以詐術使人將本人或第3人之物
交付者，處5年以下有期徒刑、拘役或科或併科1000元以下罰金
。
以前項方法得財產上不法之利益或使第3人得之者，亦同。
前二項之未遂犯罰之。


司法院資訊處製作；財團法人民間司法改革基金會備份。
